臺灣彰化地方法院員林簡易庭民事判決
111年度員簡字第277號
原      告  洪介宇  

被      告  蔡尚候  
            蔡尚埒  
            蔡尚振  
            蔡期二  

上列當事人間請求分割共有物事件，本院於民國111年10月13日
言詞辯論終結，判決如下：
    主      文
一、兩造共有坐落彰化縣○○鎮○○段000地號土地應予變價分割，
    所得價金由兩造按如附表所示之應有部分比例分配。
二、訴訟費用由兩造依如附表所示之比例負擔。　　
    事實及理由
一、原告主張：兩造共有坐落彰化縣○○鎮○○段000地號土地（下
    稱系爭土地），應有部分如附表所示，無不能分割之原因，
    且無法協議決定分割方法，故原告茲依民法第823條第1項、
    第824條第2項第2款之規定，請求變價分割系爭土地，並依
    如附表所示之應有部分比例分配價金（下稱原告方案）等語
    。
二、被告均未於言詞辯論期日到場，亦未提出書狀作何聲明或陳
    述。
三、本院之判斷：
（一）系爭土地為兩造共有，應有部分如附表所示，無因物之使
      用目的不能分割或訂有不分割期限之約定，且兩造無法協
      議決定分割方法等節，為兩造所不爭執，並有土地登記謄
      本、地籍圖附卷可證（見本院卷第23、43、45頁），應屬
      真實。從而，原告依民法第823條第1項前段之規定，請求
      分割系爭土地，即屬有據。
（二）按共有物分割之訴為形成訴訟，法院定分割方法不受當事
      人聲明之拘束，而應綜合考量公平性、應有部分比例與實
      際使用是否相當、共有物之客觀情狀、共有物之性質、共
      有物之價格與經濟價值、共有人利益、各共有人主觀因素
      與使用現狀、共有人之利害關係等因素為之。經查：
　 1、系爭土地面積為2,016平方公尺，使用分區為特定農業區
      ，使用地類別則為農牧用地；又系爭土地略呈正方形，只
      能透過北側之彰化縣溪湖鎮顯光路61巷之道路對外通行，
      此外即無其他道路；另系爭土地上並無建物等情，有土地
      登記謄本、地籍圖、系爭土地照片在卷可佐（見本院卷第
      23、43、45、61頁），堪信屬實，且系爭土地應屬農業發
      展條例第3條第11款所謂之耕地。
   2、系爭土地分割方案之採取：
 （1）雖系爭土地面積為2,016平方公尺，且其上並無建物存在
      ，然系爭土地若以原物分割方式分割，顯無法使兩造所分
      得之坵塊面積達農業發展條例第16條第1項前段所規定之2
      ,500平方公尺，且彰化縣溪湖地政事務所111年7月7日溪
      地二字第1110003953號函亦記載：「…旨揭地號（按：即
      系爭土地）其土地使用分區為特定農業區農牧用地，係屬
      農業發展條例第3條第11款所定義之耕地，於89年農業發
      展條例修正前為蔡崇典1人持有，98年繼承予蔡尚候等共5
      人，其中繼承人蔡期耀於110年拍賣予洪介宇，其關係屬
      農業發展條例修正施行後之共有關係，依據內政部91年8
      月15日台內地字第0910010422號函示，不得依第16條第1
      項第3款之規定辦理分割。」（見本院卷第95頁），而本
      院復查無系爭土地有符合農業發展條例第1項第1、2、4至
      7款之情事，可見系爭土地並無法以原物分配方式予以分
      割。
 （2）按共有耕地整筆變賣，以價金分配共有人，並不發生農地
      細分情形，應不在農業發展條例限制之列。是以共有耕地
      之共有人請求採變賣共有物分配價金之分割方法，並非不
      得准許（最高法院64年台上字第420號、90年度台上字第6
      85號判決意旨參照）。因此，依前所述，系爭土地固不得
      原物分配，然仍得以變價方式予以分割，而使未細分之系
      爭土地的經濟價值得以繼續充分發揮；況且，未到庭之被
      告對原告方案所採之變價方式亦未具狀表示反對，可見原
      告方案應已符合兩造之個人利益，故本院認以原告方案分
      割系爭土地應屬妥適，而為可採之分割方法。
四、綜上所述，原告依民法第823條第1項前段之規定，請求依原
    告方案分割系爭土地，為有理由，應予准許，爰判決如主文
    第一項所示。
五、本件為分割共有物事件，兩造本可互換地位，而分割方法是
    由本院依法裁量，不受當事人主張拘束，本院審酌上情，認
    倘由一造負擔全部訴訟費用顯失公平，爰依民事訴訟法第78
    條、第85條第1項但書、第80條之1之規定，諭知如主文第二
    項所示。
中　　華　　民　　國　　111 　年　　10　　月　　14　　日
                  員林簡易庭  法  官  許嘉仁
以上正本係照原本作成。
如不服本判決，須於判決送達後20日內向本院提出上訴狀（須按
他造當事人之人數附繕本）。如委任律師提起上訴者，應一併繳
納上訴審裁判費。
中　　華　　民　　國　　111 　年　　10　　月　　14　　日
        　　　　　　　        書記官  陳火典
附表：
編號 共有人 應有部分（即價金分配比例、訴訟費用負擔比例）  1 洪介宇 1/8  2 蔡尚候 1/4  3 蔡尚埒 1/4  4 蔡尚振 1/4  5 蔡期二 1/8